【裁判字號】    99,上易,1152
【裁判日期】    990707
【裁判案由】    傷害
【裁判全文】
臺灣高等法院刑事判決                99年度上易字第1152號
上  訴  人    臺灣板橋地方法院檢察署檢察官
被      告    甲○○
上列上訴人因被告傷害案件，不服臺灣板橋地方法院九十九年度
易字第三二三號，中華民國九十九年四月六日第一審判決（起訴
案號：臺灣板橋地方法院檢察署九十八年度偵字第三一四四八號
），提起上訴，本院判決如下：
    主  文
上訴駁回。
    理  由
一、本案經本院審理結果，認原判決以無証據証明被告甲○○有
    傷害告訴人乙○○之犯行，而為被告甲○○無罪之諭知，採
    証認事，要無違誤，爰引用原判決關於被告甲○○被訴傷害
    乙○○無罪部分之証據、理由（如附件）。
二、公訴人上訴意旨略以：(一)証人楊明璋並未全程目睹被告甲○
    ○與共同被告方政男毆擊過程，尚不得以証人「好像」未看
    到被告甲○○動手之証詞，即推論其未毆傷被害人。(二)証人
    張武志當時正遭被告與共同被告方政男攻擊，其有無能力分
    心注意及於被告，已有可疑，況其証詞係以推測方式証述，
    並非就其有無觀察到及是否能記憶當時情形為陳述，應僅屬
    証人之意見，尚不得引為有利被告之認定。(三)被害人為五十
    二歲長者，本件審理時與案發時間已相隔五個月，實難強求
    被害人就毆打過程供述前後完全一致，再者被害人與被告為
    親戚關係，當不至設詞攀誣。(四)另被告與共同被告就毆擊被
    害人及其夫一事已有謀議，並各自分擔一部份犯行，不論被
    告有無徒手或持器物毆打被害人，被告均應負傷害罪責。綜
    上，原審適法有上述違誤，難認妥適，故請求撤銷原判決。
三、經查：本件被告甲○○被訴傷害告訴人乙○○部分，雖據証
    人即告訴人乙○○指稱遭被告毆打，然告訴人先於警詢陳稱
    ：被告是以右手徒手揮拳猛打身體（偵卷第一六頁警詢筆錄
    ），後於偵查中又稱：係遭被告以竹竿揮打手部、（偵卷第
    三三頁訊問筆錄），至原審則改稱：不知遭被告手持何物揮
    打手部，則告訴人乙○○就被告係以徒手或器物毆打，前後
    証述不一，已有可議，而無足採。另查在場目擊証人楊明璋
    於原審中証稱：其有看到同案被告方政男持棍子在打乙○○
    、張武志，且有看到被告甲○○從張武志後方抓住他，但當
    時好像沒有看到甲○○有動手打乙○○的動作等語（原審卷
    第三六頁），是其就當時現場之雙方互動狀況，均能清楚陳
    述，且與証人即告訴人張武志指証：其當時係遭甲○○自背
    後抓住，但甲○○沒有毆打其妻子，只有方政男打他等語（
    原審卷第五四頁筆錄）相符，堪認告訴人乙○○指訴其遭被
    告甲○○打傷一節，與事實不符。
四、又按以自己共同犯罪之意思，事先同謀，而由其中一部分人
    實施犯罪之行為者，雖屬「共謀共同正犯」，惟本件並無証
    據顯示被告甲○○與共同被告方政男有何傷害乙○○之事先
    謀議，且公訴意旨亦未舉出被告甲○○與共同被告方政男就
    傷害乙○○部份有何犯意聯絡或行為之分擔。原審以不能証
    明被告甲○○此部份犯行，而為無罪之諭知，洵無違誤。公
    訴人再以証人楊明璋、張武志之証述有瑕疵、被害人年事已
    高，縱陳述不一亦屬合理、被告甲○○與共同被告方政男應
    有事前共謀等語上訴指摘原判決不當，卻除告訴人乙○○前
    揭瑕疵指述外，未為舉出其他足証被告犯行之積極証據，僅
    以前揭推論上訴指摘，顯無理由，應予駁回。
五、據上論斷，應依刑事訴訟法第三百六十八條、第三百六十四
    條、第三百七十三條，判決如主文。
本案經檢察官李叔芬到庭執行職務。
中    華    民    國  九十九  年    七    月    七    日
                  刑事第四庭審判長法  官  陳筱珮
                                  法  官  孫惠琳
                                  法  官  陳玉雲
以上正本證明與原本無異。
不得上訴。
                                  書記官  陳思云
中    華    民    國    99    年    7     月    9     日
附件：
臺灣板橋地方法院刑事判決               99年度易字第323號
公  訴  人  臺灣板橋地方法院檢察署檢察官
被      告  甲○○  男  62歲（民國○○年○月○日生）
                    身分證統一編號：Ｚ000000000號
                    住臺北縣板橋市○○街168號2樓
            方政男  男  37歲（民國○○年○○月○○日生）
                    身分證統一編號：Ｚ000000000號
                    住臺北縣板橋市○○街168號2樓
上列被告等因傷害案件，經檢察官提起公訴（98年度偵字第3144
8 號），本院判決如下：
    主  文
甲○○共同傷害人之身體，處拘役肆拾日，如易科罰金，以新台
幣壹仟元折算壹日。
方政男傷害人之身體，處有期徒刑貳月，如易科罰金，以新台幣
壹仟元折算壹日；又共同傷害人之身體，處有期徒刑參月，如易
科罰金，以新台幣壹仟元折算壹日。應執行有期徒刑肆月，如易
科罰金，以新台幣壹仟元折算壹日。
甲○○被訴傷害乙○○部分，無罪。
    事  實
一、緣甲○○之妻林寶貴與乙○○係姐妹，雙方家庭因親人扶養
    問題而迭有爭執。民國九十八年十月二十一日上午十二時許
    ，甲○○之子方政男與乙○○之夫張武志，在臺北縣板橋市
    ○○街一０三號前發生口角爭執時，方政男竟基於傷害他人
    身體之犯意，至所經營之攤位拿取供作攤位支架使用之方形
    木棍，立即返回上址現場，手持該方形木棍毆打乙○○之身
    體後，張武志手持掃把欲攻擊方政男時，方政男復與甲○○
    共同基於傷害他人身體之犯意聯絡，由方政男手持該方形木
    棍毆打張武志之身體，甲○○則徒手抓住張武志左手臂，使
    張武志無法抵抗而遭到方政男之毆打。乙○○因上開毆打而
    受有左腹瘀傷、左臂、右臂瘀傷及左下肢瘀傷（併膿瘍）、
    右下肢瘀傷之傷害（起訴書漏載「右臂瘀傷」部分，應予補
    充）；張武志則受有頭部撕裂傷、右手臂擦傷、瘀腫（起訴
    書漏載「瘀腫」部分，應予補充）及左腹部擦傷之傷害。
二、案經乙○○、張武志訴由臺北縣政府警察局海山分局移送臺
    灣板橋地方法院檢察署檢察官偵查起訴。
    理  由
壹、有罪部分：
一、證據能力：
(一)、按被告以外之人於審判外之言詞或書面陳述，除法律有規定
    者外，不得作為證據，刑事訴訟法第一百五十九條第一項固
    定有明文；惟被告以外之人於偵查中向檢察所為之陳述，除
    顯有不可信之情況者外，得為證據，同法第一百五十九條之
    一第二項亦規定明確。查證人即告訴人乙○○、張武志於警
    詢中之陳述，為被告以外之人於審判外之言詞陳述，並查無
    依法得為證據之情事，並無證據能力；又證人乙○○、張武
    志、楊明璋於檢察官偵訊時之證述，固係被告以外之人於審
    判外之陳述，惟上開證人於偵查中經檢察官以證人身分傳訊
    具結所為之證述，並經本院審理中傳訊上開證人到庭接受交
    互詰問，復無證據證明有顯不可信之情況，揆諸上揭刑事訴
    訟法第一百五十九條之一第二項規定，乃傳聞證據之例外情
    形，自有證據能力。
(二)、次按除顯有不可信之情況外，從事業務之人於業務上或通常
    業務過程所須製作之紀錄文書、證明文書，亦得為證據，刑
    事訴訟法第一百五十九條之四第二款亦有明文。查本件偵查
    卷附受驗人張武志、乙○○之臺北縣立醫院診斷證明書，固
    係被告以外之人於審判外之書面陳述，然上開診斷證明書均
    係臺北醫院從事醫療業務之醫師於診斷、檢視張武志、乙○
    ○之傷勢後，所製作之紀錄、證明文書，既無顯不可信之情
    況，依上開說明，上開診斷證明書自得為證據。另被告甲○
    ○、方政男於本院審理中對於偵查卷附張武志、乙○○之受
    傷照片等證據方法，均陳稱無意見，本院審酌各證據方法作
    成時之情況，認為並無不適當之情事，依刑事訴訟法第一百
    五十九條之五規定，均得作為證據。
二、訊據被告方政男對於上揭時地，手持方形木棍傷害乙○○、
    張武志之事實坦承不諱，核與證人即告訴人乙○○、張武志
    、目擊證人楊明璋於偵查及本院審理中證述之情節相符，並
    有乙○○、張武志之臺北縣立醫院驗傷診斷書、乙○○之行
    政院衛生署臺北醫院診斷證明書各一份及乙○○、張武志二
    人受傷之照片在卷可稽，被告方政男上開自白與事實相符，
    堪以採信，是被告方政男傷害乙○○、張武志之犯行，洵堪
    認定，應依法論科。另被告甲○○固坦承於上揭時地有與乙
    ○○、張武志發生爭執之事實，惟矢口否認有被訴傷害張武
    志之犯行，辯稱：伊並沒有傷害張武志，伊是勸架的，而伊
    當時抓住張武志拿的棍子，是因為他要打方政男云云。惟查
    ：
(一)、被告甲○○與共同被告方政男上揭共同傷害張武志之事實，
    業據證人張武志於偵查中結證稱：「甲○○用竹竿撞我的胸
    部二下，後來甲○○抓著我，方政男在打完我老婆後，由方
    政男打我的左手臂，我的額頭有縫四針，我左邊腹部也有被
    打」等語，又於本院審理中結證稱：「當天是為了我丈母娘
    的事，方政男拿方形的木棍先打我太太，我當時在後面，甲
    ○○把我抓住，方政男打完我太太，就拿棍子朝我頭上打下
    去，我頭流很多血，甲○○又拿掛衣服的竹竿打我的胸部一
    下，腹部左腰部分被方政男用棍子打。‧‧（甲○○說他當
    時是勸架，有何意見？）他不是勸架，他是抓我，讓他兒子
    打我‧‧‧。」等語。而證人乙○○於偵查中亦結證稱：「
    我們當時在那邊擺攤，結果方政男拿木棍，先打我的腳，我
    後來跪在地上，方政男還一直打我，還用台語說『給你死，
    今天不讓你走』，我先生在一旁看了，就要阻止，甲○○反
    而拉住我先生，方政男轉而打我先生，後來甲○○也就拿曬
    衣服的竹竿打我先生」等語，又於本院審理中結證稱：「當
    天我把攤位上的衣服收好後，方政男就拿方形的木棍打我，
    說要給我死，打我的腳及右腳大腿、左小腿，我就跪下去，
    當時我先生站在我後面，要出來，甲○○不讓他出來擋住他
    ，還抓住他，方政男就拿木棍打我先生，我先生就倒下去，
    全身都是血」等語。另證人楊明璋於偵查中亦結證稱：「我
    在十月二十一日到乙○○的攤位時，看到有二名男子，一名
    年輕的，一名年紀較大，年輕的手上有拿著棍子，正在打乙
    ○○，後來年紀大的則是以自己的雙手抱著張武志的雙手，
    讓年輕的人打張武志」等語，又於本院審理中結證稱：「‧
    ‧我去的時候，他們已經在打了，過程只有一下子而已，當
    時我人在對面，因為我不知道發生什麼事情，所以我不敢靠
    近，我一開始到現場的時候，我看到比較年輕的那個男子就
    已經拿棍子在打乙○○、張武志了，打哪個部位，我看得不
    是很清楚，我只有看到打的過程，我就看到棍子往下，我只
    看一下子而已。（你當時看到在庭的被告甲○○，他在做什
    麼？）那時候我看到他抓住張武志，從張武志的後方抓住他
    ，比較年輕的男子就在打張武志，當此場面看起來那個比較
    老的男子從後面抓住張武志的動作不像是在勸架，‧‧（年
    紀比較年長的被告，以你當時看到的情形，有沒有力氣抓住
    張武志？）有，在當時我看到年長的被告抓住張武志‧‧我
    看到的情形就是如我剛剛所說的，甲○○說張武志有拿掛衣
    服的竹竿要打方政男這部分，我沒有看到，我也沒有看到乙
    ○○與張武志他們手上有拿東西。甲○○說當時他抓住張武
    志，不要讓張武志去打方政男的這個動作，我並沒有看到，
    我看到的是方政男要打張武志的時候，甲○○從後面去抓住
    張武志」等語明確。
(二)、綜觀證人張武志、乙○○上開證述被告方政男手持方形木棍
    毆打張武志時，被告甲○○徒手抓住張武志左手臂之方式，
    使方政男得以攻擊張武志之情節，與證人楊明璋證述：當時
    場面看起來那個比較老的男子（指被告甲○○）從後面抓住
    張武志的動作不像是在勸架，甲○○說當時他抓住張武志，
    不要讓張武志去打方政男的這個動作，我並沒有看到，我看
    到的是方政男要打張武志的時候，甲○○從後面去抓住張武
    志等語相符。況本案如認被告甲○○所辯其於案發當時係基
    於勸架而抓住張武志、方政男之身體，不讓其二人毆打等情
    屬實，何以被告方政男供述其案發當時僅遭乙○○手持剪刀
    劃傷，而未供述其有遭張武志打傷，反而是張武志遭到被告
    方政男毆打致身體多處擦傷及頭部撕裂傷之情，此觀之卷附
    方政男、張武志受傷之照片及張武志之診斷證明書自明，是
    被告甲○○辯稱其當時係為了勸架而抓住張武志云云，與常
    情相悖，亦與證人張武志、乙○○、楊明璋證述之情節不合
    ，被告甲○○上開所辯情詞，並非足採。是依證人張武志、
    乙○○、楊明璋上開證詞，被告方政男於案發現場手持該方
    形木棍毆打張武志時，被告甲○○則在場抓住張武志之手臂
    ，使張武志因而遭到方政男手持上開木棍揮擊毆打等事實，
    堪以認定。另證人張武志本次與共同被告方政男、被告甲○
    ○發生衝突因而受有頭部撕裂傷、右手臂擦傷、瘀腫及左腹
    部擦傷之傷害，亦有上開臺北縣立醫院驗傷診斷書及受傷照
    片在卷可稽。故被告甲○○對於被告方政男持木棍揮擊毆打
    證人張武志成傷，其二人顯有共同傷害張武志之犯意聯絡及
    行為分擔，至為明確。被告甲○○辯稱其當時係基於勸架而
    抓住張武志云云，應係卸責之詞，不足採信。至證人張武志
    固於偵查、審理中固證稱被告甲○○當時有持拿掛衣服的竹
    竿打伊的胸部等語，惟觀之上開臺北縣立醫院出具受驗人張
    武志之驗傷診斷書及受傷照片，均未顯示張武志之胸部受有
    何種傷害，復無其他積極證據足以證明張武志於案發當時有
    遭到被告甲○○拿掛衣服之竹竿毆打胸部而受傷害之情形，
    自難遽認被告甲○○於案發當時有持竹竿毆傷張武志之胸部
    ，併此敘明。綜上所述，被告甲○○否認傷害證人張武志云
    云，並非足採，本案事證明確，被告甲○○傷害張武志之犯
    行，亦堪認定，應依法論科。
三、核被告方政男傷害告訴人乙○○、張武志之行為，均係犯刑
    法第二百七十七條第一項之傷害罪。被告甲○○傷害告訴人
    張武志之行為，係犯刑法第二百七十七條第一項之傷害罪。
    被告方政男、甲○○二人就上開傷害張武志之犯行，有犯意
    聯絡及行為分擔，皆為共同正犯。又被告方政男所犯對乙○
    ○傷害、對張武志傷害二罪間，犯意個別，行為互殊，應予
    分論併罰。爰審酌被告方政男、甲○○犯罪之動機、目的、
    、所受刺激、手段、所生危害，及告訴人張武志、乙○○所
    受傷勢及損害，兼衡被告均未賠償告訴人，告訴人張武志當
    時手持掃把反擊，及被告方政男犯後坦承犯行，暨被告甲○
    ○犯後之態度等一切情狀，分別量處如主文所示之刑，並均
    諭知易科罰金折算標準，另就被告方政男部分，定其應執行
    之刑及諭知易科罰金之折算標準，以資懲儆。至被告方政男
    傷害乙○○、張武志時所用之方形木棍，並未據扣案，且該
    木棍已遭被告方政男丟棄而不知去向，業據其於警詢、本院
    審理中供明在卷，爰不予宣告沒收，併此敘明。
貳、無罪部分：
一、公訴意旨另以：被告甲○○與共同被告方政男於九十八年十
    月二十一日中午十二時許，在臺北縣板橋市○○街一０三號
    前，共同基於傷害他人身體之犯意，由方政男手持木棍毆傷
    被害人乙○○，因認被告甲○○亦有傷害被害人乙○○，而
    涉犯刑法第二百七十七條第一項之傷害罪嫌。
二、按犯罪事實應依證據認定之，無證據不得認定犯罪事實；又
    不能證明被告犯罪者，即應諭知無罪之判決，刑事訴訟法第
    一百五十四條第二項、第三百零一條第一項分別定有明文。
    次按事實之認定，應憑證據，如未能發現相當證據，或證據
    不足以證明，自不能以推測或擬制之方法，為裁判基礎；且
    認定不利於被告之事實須依積極證據，苟積極證據不足為不
    利於被告事實之認定時，即應為有利於被告之認定；另認定
    犯罪事實所憑之證據，雖不以直接證據為限，間接證據亦包
    括在內，然而無論直接證據或間接證據，其為訴訟上之證明
    ，須於通常一般之人均不致有所懷疑，而得確信其為真實之
    程度者，始得據為有罪之認定，倘其證明尚未達到此一程度
    ，而有合理之懷疑存在而無從使事實審法院得有罪之確信時
    ，即應由法院為諭知被告無罪之判決（最高法院四十年台上
    字第八六號、三十年台上字第八一六號、七十六年台上字第
    四九八六號判例可資參照）。又被害人之指訴，係以使被告
    受刑事追訴為目的，其指訴是否與事實相符，仍應調查其他
    證據，以資審認，必被害人所述被害情形，無瑕疵可擊，且
    就其他方面調查，又與事實相符，始足據為有罪判決之基礎
    。
三、公訴人認被告甲○○對被害人乙○○涉犯刑法第二百七十七
    條第一項之傷害罪嫌，無非係以告訴人乙○○、張武志、證
    人楊明璋之證述及乙○○之醫院診斷證明書、受傷照片等件
    ，為其主要論據。訊據被告甲○○固坦承於上開時地與告訴
    人乙○○發生爭執之事實，惟堅決否認有何傷害乙○○之犯
    行，辯稱：伊當時並沒有打乙○○的手，伊是勸架的等語。
四、經查：本件被告甲○○被訴對告訴人乙○○傷害罪嫌，固據
    證人即告訴人乙○○於警詢時陳稱：我姊夫甲○○正在毆打
    張武志時，我見狀上前欲阻止，卻同時遭甲○○推倒在地，
    徒手（右手）朝我身體多處揮擊等語，又於偵查中證稱：我
    的手就是甲○○打的，他拿竹竿打我等語，嗣於本院審理中
    證稱：甲○○有打我，但我不知道他手上拿什麼東西，他是
    打我的左手臂等語。是證人乙○○對於案發當時其遭被告甲
    ○○以「徒手」、手持「竹竿」或何種器物毆打之證述情節
    ，明顯前後不一，證人乙○○指證遭被告甲○○毆打之真實
    性，已非無疑。況徵之證人張武志於警詢、偵查中證述案發
    當時之情節，張武志均未提被告甲○○當時曾以徒手或持竹
    竿等器物毆打乙○○之情形，且證人張武志於本院審理中證
    稱甲○○當時並沒有打我太太乙○○，只有方政男有打他，
    因為甲○○一直抓住伊等語，而目擊證人楊明璋於本院審理
    中亦證稱：伊當時好像沒有看到甲○○有動手打乙○○的動
    作等語，與證人張武志上開審理中證述情節相符，是依證人
    張武志、楊明璋上開證詞，倘若被告甲○○於案發當時確有
    徒手或手持器物傷害乙○○，何以當時在場之證人張武志及
    目擊證人楊明璋未發現上情，由此足徵證人乙○○指訴其遭
    被告甲○○打傷一節，與常情不符，被告甲○○案發當時是
    否確有毆傷乙○○，顯有疑義。
五、綜上所述，證人乙○○前開證述其於案發當時遭被告甲○○
    傷害之過程，顯有瑕疵可指，尚難遽以採信。是本件除證人
    乙○○前開瑕疵之指證外，並無其他積極證據足以證明被告
    甲○○確有出手傷害乙○○之行為，亦無證據可資證明共同
    被告方政男傷害乙○○時，被告甲○○有與方政男共同傷害
    乙○○之犯意聯絡或行為分擔之情形；況本件起訴書犯罪事
    實或公訴意旨，亦未指出或舉證證明被告甲○○於案發當時
    究以何種方法出手傷害乙○○或被告甲○○與共同被告方政
    男如何共同傷害乙○○而有犯意聯絡或行為之分擔，尚難僅
    憑證人乙○○所為存有瑕疵之證詞，遽認被告甲○○亦有傷
    害乙○○之犯行。故本件依公訴人所舉證據，尚不足證明被
    告甲○○有何傷害乙○○之犯行，本院復查無其他積極證據
    證明被告甲○○有何公訴人所指此部分傷害乙○○之犯行，
    揆諸首揭法條及判例意旨，本件不能證明被告甲○○此部分
    傷害犯罪，爰依法諭知無罪之判決。
據上論斷，應依刑事訴訟法第二百九十九條第一項前段、第三百
零一條第一項，刑法第二十八條、第二百七十七條第一項、第四
十一條第一項前段、第五十一條第五款，刑法施行法第一條之一
，判決如主文。
本案經檢察官李巧菱、陳宣每到庭執行職務。
中    華    民    國    99    年    4     月    6     日
                  刑事第九庭  法  官  楊 志 雄
以上正本證明與原本無異。
如不服本判決應於收受判決後10日內向本院提出上訴書狀，並
應敘述具體理由。其未敘述上訴理由者，應於上訴期間屆滿後
20日內向本院補提理由書（均須按他造當事人之人數附繕本）
「切勿逕送上級法院」。
中    華    民    國    99    年    4     月    6     日
                                書記官  陳 春 銘
附錄本案論罪科刑法條全文：
刑法第277條第1項：
傷害人之身體或健康者，處 3 年以下有期徒刑、拘役或 1,000
元以下罰金。

司法院資訊處製作；財團法人民間司法改革基金會備份。
